ACORDAO-COMPLETO-2535385

ACÓRDÃO 3227/2022 ATA 18/2022 - PRIMEIRA CÂMARA

VISTOS, relatados e discutidos estes autos de processo de tomada de contas especial instaurada pelo Conselho Nacional de Desenvolvimento Científico e Tecnológico em razão de descumprimento de termo de compromisso,
ACORDAM os Ministros do Tribunal de Contas da União, reunidos em sessão da Primeira Câmara, ante as razões expostas pelo relator, em:
9.1. com fundamento nos arts. 1º, inciso I, e 16, inciso III, alínea "c", da Lei 8.443/1992 c/c os arts. 19 e 23, inciso III, da mesma Lei, e com os arts. 1º, inciso I, 209, incisos II e III, 210 e 214, inciso III, do RITCU, julgar irregulares as contas da sra. Elke Cliquet Simões (XXX.074.498-XX) , condenando-a ao pagamento das quantias abaixo discriminadas, com a fixação do prazo de 15 (quinze) dias, a contar da notificação, para comprovar, perante o Tribunal (art. 214, inciso III, alínea "a", do RITCU) , o recolhimento da dívida aos cofres do Conselho Nacional de Desenvolvimento Científico e Tecnológico, atualizada monetariamente e acrescida dos juros de mora, calculados a partir da data indicada até a do efetivo recolhimento, na forma prevista na legislação em vigor: 
	Data de ocorrência
	Valor histórico (R$) 

	5/5/2008
	1.394,00

	2/6/2008
	1.394,00

	3/7/2008
	1.800,00

	5/8/2008
	1.800,00

	3/9/2008
	1.800,00

	6/10/2008
	1.800,00

	27/10/2008
	1.800,00

	1/12/2008
	1.800,00

	22/12/2008
	1.800,00

	4/2/2009
	1.800,00

	4/3/2009
	1.800,00

	3/4/2009
	1.800,00

	6/5/2009
	1.800,00

	3/6/2009
	1.800,00

	3/7/2009
	1.800,00

	5/8/2009
	1.800,00

	3/9/2009
	1.800,00

	5/10/2009
	1.800,00

	3/11/2009
	1.800,00

	3/12/2009
	1.800,00

	29/12/2009
	1.800,00

	3/2/2010
	1.800,00

	3/3/2010
	1.800,00

	5/4/2010
	1.800,00

	2/7/2010
	5.400,00

	4/8/2010
	1.800,00

	3/9/2010
	1.800,00

	5/10/2010
	1.800,00

	5/11/2010
	1.800,00

	30/11/2010
	1.800,00

	23/12/2010
	1.800,00

	3/2/2011
	1.800,00

	3/3/2011
	1.800,00

	4/4/2011
	1.800,00

	3/5/2011
	1.800,00

	2/6/2011
	1.800,00

	4/7/2011
	1.800,00

	2/8/2011
	1.800,00

	5/9/2011
	1.800,00

	6/10/2011
	1.800,00

	7/11/2011
	1.800,00

	6/12/2011
	1.800,00

	10/1/2012
	1.800,00

	6/2/2012
	1.800,00

	6/3/2012
	1.800,00

	3/4/2012
	1.800,00

9.2. autorizar, desde logo, com fulcro no art. 28, inciso II, da Lei 8.443/1992, a cobrança judicial da dívida, caso não atendida a notificação;
9.3. autorizar, desde logo, o pagamento da dívida decorrente em até 36 (trinta e seis) parcelas mensais e consecutivas, caso solicitado, nos termos do art. 26 da Lei 8.443/1992 c/c o art. 217 do RITCU, fixando o vencimento da primeira parcela em 15 (quinze) dias, a contar do recebimento da notificação, e o das demais a cada 30 (trinta) dias, devendo incidir sobre cada uma os encargos devidos, na forma prevista na legislação em vigor;
9.4. alertar à responsável de que a falta de comprovação do recolhimento de qualquer parcela importará o vencimento antecipado do saldo devedor, nos termos do art. 217, § 2º, do RITCU;
9.5. dar ciência da presente deliberação ao Procurador-Chefe da Procuradoria da República no Estado de São Paulo, nos termos do § 3º do art. 16 da Lei 8.443/1992 c/c o § 7º do art. 209 do RITCU; e
9.6. dar ciência do presente acórdão à responsável e ao Conselho Nacional de Desenvolvimento Científico e Tecnológico.

Tomada de contas especial instaurada em razão de dano ao erário no âmbito de termo de aceitação de bolsa de doutorado.

Primeira Câmara

Conselho Nacional de Desenvolvimento Científico e Tecnológico - CNPq

3. Responsável: Elke Cliquet Simões (XXX.074.498-XX)

13.1. Ministros presentes: Walton Alencar Rodrigues (Presidente), Vital do Rêgo e Jorge Oliveira.
13.2. Ministro-Substituto convocado: Augusto Sherman Cavalcanti (Relator).
13.3. Ministro-Substituto presente: Weder de Oliveira.

AUGUSTO SHERMAN

Adoto como relatório, com alguns ajustes de forma, a instrução elaborada no âmbito da Secretaria de Controle Externo de Tomada de Contas Especial (SecexTCE) , inserta à peça 40:
"INTRODUÇÃO
Cuidam os autos de tomada de contas especial instaurada pelo Conselho Nacional de Desenvolvimento Científico e Tecnológico (CNPq) em desfavor de Elke Cliquet Simões (260.074.498 31) , em razão de prática de ato ilegal, ilegítimo ou antieconômico de que resulte dano ao erário, no âmbito do termo de aceitação de indicação de bolsista doutorado Processo 555715/2008-6 (peça 5, p. 12-13) , firmado entre o CNPq e Elke Cliquet Simões, e que tinha por objeto o 'Desenvolvimento de metodologias para análise de multiresíduos de pesticidas em frutas brasileiras'.
HISTÓRICO
Em 8/10/2019, com fundamento na IN/TCU 71/2012, alterada pela IN/TCU 76/2016, e DN/TCU 155/2016, o dirigente do CNPq autorizou a instauração da tomada de contas especial (peça 2) . O processo foi registrado no sistema e-TCE com o número 3631/2019.
O termo de aceitação de indicação de bolsista doutorado Processo 555715/2008-6 foi firmado prevendo, inicialmente, o pagamento de uma bolsa mensal no valor de R$ 1.394,00. Teve vigência de 1º/4/2008 a 31/3/2012, com prazo para apresentação da prestação de contas até 24/4/2013. Os repasses efetivos da União totalizaram R$ 85.588,00 (peça 20, p. 3) .
O fundamento para a instauração da tomada de contas especial, conforme consignado na matriz de responsabilização elaborada pelo tomador de contas, foi a constatação da seguinte irregularidade:
'Devolução de todos os recursos pagos pelo CNPq, devido à não conclusão do curso de doutorado no país. Ausência parcial de documentação de prestação de contas dos recursos federais repassados à ELKE CLIQUET SIMOES, no âmbito do termo de concessão e aceitação de bolsa no país/exterior descrito como 'Desenvolvimento de metodologias para análise de multi-resíduos de pesticidas em frutas brasileiras'.
A responsável arrolada na fase interna foi devidamente comunicada e, diante da ausência de justificativas suficientes para elidir a irregularidade e da não devolução dos recursos, instaurou-se a tomada de contas especial.
No relatório (peça 20) , o tomador de contas concluiu que o prejuízo importaria no valor original de R$ 85.588,00, imputando-se a responsabilidade a Elke Cliquet Simões, na condição de beneficiária.
Em 14/7/2020, a Controladoria-Geral da União emitiu o relatório de auditoria (peça 22) , em concordância com o relatório do tomador de contas. O certificado de auditoria e o parecer do dirigente do órgão de controle interno concluíram pela irregularidade das presentes contas (peças 23 e 24) .
Em 6/8/2020, o ministro responsável pela área atestou haver tomado conhecimento das conclusões contidas no relatório e certificado de auditoria, bem como do parecer conclusivo do dirigente do órgão de controle interno, manifestando-se pela irregularidade das contas, e determinou o encaminhamento do processo ao Tribunal de Contas da União (peça 25) .
Na instrução inicial (peça 29) , analisando-se os documentos nos autos, concluiu-se pela necessidade de realização de citação para a seguinte irregularidade: 
1.1. Irregularidade 1: não comprovação da boa e regular aplicação dos recursos repassados, em face da não apresentação de documentos comprovando a conclusão do curso de doutorado no país, relativo aos recursos federais repassados a Elke Cliquet Simões, no âmbito do termo de aceitação de indicação de bolsista doutorado descrito como 'Desenvolvimento de metodologias para análise de multiresíduos de pesticidas em frutas brasileiras'.
1.1.1. Evidências da irregularidade: documentos técnicos presentes nas peças 1, 2, 3, 4, 5, 6, 7, 8, 9, 10, 11, 12, 13 e 14.
1.1.2. Normas infringidas: art. 37, caput, c/c o art. 70, parágrafo único, da Constituição da República Federativa do Brasil; art. 93 do Decreto-lei 200/1967; art. 66, caput, do Decreto 93.872/1986; art. 10 da Instrução Normativa 71/2012; art. 4º da Decisão Normativa TCU 155/2016 e RN 17/2006, itens 5.1 e 5.2, Anexo IV, item 4.3.2, letra 'c', bem como Termo de Aceitação de Indicação de Bolsista Doutorado - GD.
1.2. Débitos relacionados à responsável Elke Cliquet Simões (XXX.074.498-XX) :
	Data de ocorrência
	Valor histórico (R$) 

	5/5/2008
	1.394,00

	2/6/2008
	1.394,00

	3/7/2008
	1.800,00

	5/8/2008
	1.800,00

	3/9/2008
	1.800,00

	6/10/2008
	1.800,00

	27/10/2008
	1.800,00

	1/12/2008
	1.800,00

	22/12/2008
	1.800,00

	4/2/2009
	1.800,00

	4/3/2009
	1.800,00

	3/4/2009
	1.800,00

	6/5/2009
	1.800,00

	3/6/2009
	1.800,00

	3/7/2009
	1.800,00

	5/8/2009
	1.800,00

	3/9/2009
	1.800,00

	5/10/2009
	1.800,00

	3/11/2009
	1.800,00

	3/12/2009
	1.800,00

	29/12/2009
	1.800,00

	3/2/2010
	1.800,00

	3/3/2010
	1.800,00

	5/4/2010
	1.800,00

	2/7/2010
	5.400,00

	4/8/2010
	1.800,00

	3/9/2010
	1.800,00

	5/10/2010
	1.800,00

	5/11/2010
	1.800,00

	30/11/2010
	1.800,00

	23/12/2010
	1.800,00

	3/2/2011
	1.800,00

	3/3/2011
	1.800,00

	4/4/2011
	1.800,00

	3/5/2011
	1.800,00

	2/6/2011
	1.800,00

	4/7/2011
	1.800,00

	2/8/2011
	1.800,00

	5/9/2011
	1.800,00

	6/10/2011
	1.800,00

	7/11/2011
	1.800,00

	6/12/2011
	1.800,00

	10/1/2012
	1.800,00

	6/2/2012
	1.800,00

	6/3/2012
	1.800,00

	3/4/2012
	1.800,00

1.2.1. Cofre credor: Coord. de Gestão Orçamentária e Financeira do CNPq - MCT.
1.2.2. Responsável: Elke Cliquet Simões (XXX.074.498-XX) .
1.2.2.1. Conduta: não apresentar documentação relativa à prestação de contas dos recursos federais repassados, comprovando a conclusão do curso de doutorado.
1.2.2.2. Nexo de causalidade: a conduta descrita impediu constatar a conclusão do curso de doutorado, no âmbito do instrumento em questão, no período de 1º/4/2008 a 31/3/2012.
1.2.2.3. Culpabilidade: não há excludentes de ilicitude, de culpabilidade e de punibilidade; é razoável supor que a responsável tinha consciência da ilicitude de sua conduta; era exigível conduta diversa da praticada, qual seja, desincumbir-se do seu dever por meio da apresentação da prestação de contas no prazo e forma devidos, comprovando a conclusão do curso de doutorado. 
Encaminhamento: citação.
 Em cumprimento ao pronunciamento da unidade (peça 31) , ratificada em despacho do relator (peça 32) , foi efetuada a citação da responsável, nos moldes adiante:
	Comunicação: Ofício 5.322/2022 - Seproc (peça 36) .
Data da Expedição: 1º/3/2022.
Data da Ciência: 4/3/2022 (peça 37) .
Observação: Ofício enviado para o endereço do responsável, conforme pesquisa na base de dados no sistema da Receita Federal, custodiada pelo TCU (peça 33) .
Fim do prazo para a defesa: 19/3/2022
	
	Comunicação: Ofício 5.324/2022 - Seproc (peça 35) .
Data da Expedição: 1º/3/2022.
Data da Ciência: não houve (Mudou-se) (peça 38) .
Observação: Ofício enviado para o endereço do responsável, conforme pesquisa na base de dados no sistema do TSE, custodiada pelo TCU (peça 34) .
	
 Conforme Despacho de Conclusão das Comunicações Processuais (peça 39) , as providências inerentes às comunicações processuais foram concluídas. 
 Transcorrido o prazo regimental, a responsável Elke Cliquet Simões permaneceu silente, devendo ser considerada revel, nos termos do art. 12, § 3º, da Lei 8.443/1992.
ANÁLISE DOS PRESSUPOSTOS DE PROCEDIBILIDADE DA IN/TCU 71/2012
Avaliação de Viabilidade do Exercício do Contraditório e Ampla Defesa
 Verifica-se que não houve o transcurso de mais de dez anos desde o fato gerador sem que tenha havido a notificação da responsável pela autoridade administrativa federal competente (art. 6º, inciso II, c/c art. 19 da IN/TCU 71/2012, modificada pela IN/TCU 76/2016) , uma vez que o fato gerador da irregularidade sancionada ocorreu em 3/4/2012, e a responsável foi notificada sobre a irregularidade pela autoridade administrativa competente conforme segue:
1. Elke Cliquet Simões, por meio do edital acostado à peça 14, publicado em 22/10/2019.
Valor de Constituição da TCE 	
 Verifica-se, ainda, que o valor atualizado do débito apurado (sem juros) , em 1/1/2017, é de R$ 132.326,95, portanto, superior ao limite mínimo de R$ 100.000,00, na forma estabelecida conforme os arts. 6º, inciso I, e 19 da IN/TCU 71/2012, modificada pela IN/TCU 76/2016. 
OUTROS PROCESSOS/DÉBITOS NOS SISTEMAS DO TCU COM OS MESMOS RESPONSÁVEIS
 Informa-se que não foi encontrado débito imputável à responsável em outros processos no Tribunal.
 A tomada de contas especial está, assim, devidamente constituída e em condição de ser instruída.
EXAME TÉCNICO
Da validade das notificações:
 Preliminarmente, cumpre tecer breves considerações sobre a forma como são realizadas as comunicações processuais no TCU. A esse respeito, destacam-se o art. 179 do Regimento Interno do TCU (Resolução 155, de 4/12/2002) e o art. 4º, inciso III, § 1º, da Resolução TCU 170, de 30 de junho de 2004, in verbis:
'Art. 179. A citação, a audiência ou a notificação, bem como a comunicação de diligência, farse-ão:
I - mediante ciência da parte, efetivada por servidor designado, por meio eletrônico, fac-símile, telegrama ou qualquer outra forma, desde que fique confirmada inequivocamente a entrega da comunicação ao destinatário;
II - mediante carta registrada, com aviso de recebimento que comprove a entrega no endereço do destinatário;
III - por edital publicado no Diário Oficial da União, quando o seu destinatário não for localizado (...) '
'Art. 3º As comunicações serão dirigidas ao responsável, ou ao interessado, ou ao dirigente de órgão ou entidade, ou ao representante legal ou ao procurador constituído nos autos, com poderes expressos no mandato para esse fim, por meio de:
I - correio eletrônico, fac-símile ou telegrama;
II - servidor designado;
III - carta registrada, com aviso de recebimento;
IV - edital publicado no Diário Oficial da União, quando o seu destinatário não for localizado, nas hipóteses em que seja necessário o exercício de defesa.'
'Art. 4º. Consideram-se entregues as comunicações:
I - efetivadas conforme disposto nos incisos I e II do artigo anterior, mediante confirmação da ciência do destinatário;
II - realizadas na forma prevista no inciso III do artigo anterior, com o retorno do aviso de recebimento, entregue comprovadamente no endereço do destinatário;
III - na data de publicação do edital no Diário Oficial da União, quando realizadas na forma prevista no inciso IV do artigo anterior.
§ 1º O endereço do destinatário deverá ser previamente confirmado mediante consulta aos sistemas disponíveis ao Tribunal ou a outros meios de informação, a qual deverá ser juntada ao respectivo processo. (...) '
 Bem se vê, portanto, que a validade da citação via postal não depende de que o aviso de recebimento seja assinado pelo próprio destinatário da comunicação, o que dispensa, no caso em tela, a entrega do AR em 'mãos próprias'. A exigência da norma é no sentido de o Tribunal verificar se a correspondência foi entregue no endereço correto, residindo aqui a necessidade de certeza inequívoca. 
 Não é outra a orientação da jurisprudência do TCU, conforme se verifica dos julgados a seguir transcritos:
'São válidas as comunicações processuais entregues, mediante carta registrada, no endereço correto do responsável, não havendo necessidade de que o recebimento seja feito por ele próprio' (Acórdão 3648/2013-TCU-Segunda Câmara, Relator José Jorge) ;
'É prescindível a entrega pessoal das comunicações pelo TCU, razão pela qual não há necessidade de que o aviso de recebimento seja assinado pelo próprio destinatário. Entregandose a correspondência no endereço correto do destinatário, presume-se o recebimento da citação' (Acórdão 1019/2008-TCU-Plenário, Relator Benjamin Zymler) ; e
'As comunicações do TCU, inclusive as citações, deverão ser realizadas mediante Aviso de Recebimento - AR, via Empresa Brasileira de Correios e Telégrafos, bastando para sua validade que se demonstre que a correspondência foi entregue no endereço correto' (Acórdão 1.526/2007Plenário, Relator Aroldo Cedraz) .
 A validade do critério de comunicação processual do TCU foi referendada pelo Supremo Tribunal Federal, nos termos do julgamento do MS-AgR 25.816/DF, por meio do qual se afirmou a desnecessidade da ciência pessoal do interessado, entendendo-se suficiente a comprovação da entrega do 'AR' no endereço do destinatário:
'Ementa: agravo regimental. Mandado de segurança. Desnecessidade de intimação pessoal das decisões do tribunal de contas da união. art. 179 do regimento interno do TCU. Intimação do ato impugnado por carta registrada, iniciado o prazo do art. 18 da lei nº 1.533/51 da data constante do aviso de recebimento. Decadência reconhecida. Agravo improvido.
O envio de carta registrada com aviso de recebimento está expressamente enumerado entre os meios de comunicação de que dispõe o Tribunal de Contas da União para proceder às suas intimações.
O inciso II do art. 179 do Regimento Interno do TCU é claro ao exigir apenas a comprovação da entrega no endereço do destinatário, bastando o aviso de recebimento simples.'
Da revelia da responsável Elke Cliquet Simões
 No caso vertente, a citação da responsável (Elke Cliquet Simões) se deu em endereços provenientes de pesquisas de endereços realizadas pelo TCU (vide parágrafos acima) . A entrega do ofício citatório ficou comprovada conforme detalhamento a seguir:
1.4. Elke Cliquet Simões, ofício 5322/2022 - Seproc (peça 36) , origem no sistema da Receita Federal (peça 33) , recebido em 4/3/2022 (peça 37) .
 Nos processos do TCU, a revelia não leva à presunção de que sejam verdadeiras todas as imputações levantadas contra os responsáveis, diferentemente do que ocorre no processo civil, em que a revelia do réu opera a presunção da verdade dos fatos narrados pelo autor (Acórdão 1009/2018-TCU-Plenário, Relator Bruno Dantas; 2.369/2013-Plenário, Relator Benjamin Zymler; e 2.449/2013-Plenário, Relator Benjamin Zymler) . Dessa forma, a avaliação da responsabilidade do agente não pode prescindir da prova existente no processo ou para ele carreada. 
 Ao não apresentar sua defesa, a responsável deixou de produzir prova da regular aplicação dos recursos sob sua responsabilidade, em afronta às normas que impõem aos gestores públicos a obrigação legal de, sempre que demandados pelos órgãos de controle, apresentar os documentos que demonstrem a correta utilização das verbas públicas, a exemplo do contido no art. 93 do Decreto-Lei 200/1967: 'Quem quer que utilize dinheiros públicos terá de justificar seu bom e regular emprego na conformidade das leis, regulamentos e normas emanadas das autoridades administrativas competentes.'
 Mesmo as alegações de defesa não sendo apresentadas, considerando o princípio da verdade real que rege esta Corte, procurou-se buscar, em manifestações da responsável na fase interna desta tomada de contas especial, se havia algum argumento que pudesse ser aproveitado a seu favor. 
 No entanto, a responsável não se manifestou na fase interna, não havendo, assim, nenhum argumento que possa vir a ser analisado e posteriormente servir para afastar as irregularidades apontadas.
 Em se tratando de processo em que a parte interessada não se manifestou acerca das irregularidades imputadas, não há elementos para que se possa efetivamente aferir e reconhecer a ocorrência de boa-fé na conduta da responsável, podendo este Tribunal, desde logo, proferir o julgamento de mérito pela irregularidade das contas, conforme os termos dos §§ 2º e 6º do art. 202 do Regimento Interno do TCU (Acórdão 2064/2011-TCU-Primeira Câmara (Relator Ubiratan Aguiar) , 6.182/2011-1ª Câmara (Relator Weber de Oliveira) , 4.072/2010-1ª Câmara (Relator Valmir Campelo) , 1.189/2009-1ª Câmara (Relator Marcos Bemquerer) e 731/2008-Plenário (Relator Aroldo Cedraz) .
 Dessa forma, a responsável Elke Cliquet Simões deve ser considerada revel, nos termos do art. 12, § 3º, da Lei 8.443/1992, devendo as contas serem julgadas irregulares, condenando-a ao débito apurado e aplicando-lhe a multa prevista no art. 57 da Lei 8.443/1992.
Prescrição da Pretensão Punitiva
 Vale ressaltar que a pretensão punitiva do TCU, conforme Acórdão 1441/2016-TCU-Plenário, Relator Benjamin Zymler, que uniformizou a jurisprudência acerca dessa questão, subordina-se ao prazo geral de prescrição indicado no art. 205 do Código Civil, que é de dez anos, contado da data de ocorrência da irregularidade sancionada, nos termos do art. 189 do Código Civil, sendo este prazo interrompido pelo ato que ordenar a citação, a audiência ou a oitiva da responsável.
 No caso em exame, não ocorreu a prescrição, uma vez que a irregularidade sancionada ocorreu em 3/4/2012, e o ato de ordenação da citação ocorreu em 10/2/2022 (peça 32) .
CONCLUSÃO
 Em face da análise promovida na seção 'Exame Técnico', verifica-se que a responsável Elke Cliquet Simões não logrou comprovar a boa e regular aplicação dos recursos, instada a se manifestar, optou pelo silêncio, configurando a revelia, nos termos do § 3º do art. 12 da Lei 8.443/1992. Ademais, inexistem nos autos elementos que demonstrem a boa-fé da responsável ou a ocorrência de outras excludentes de culpabilidade.
 Verifica-se também que não houve a prescrição da pretensão punitiva, conforme análise já realizada.
 Tendo em vista que não constam dos autos elementos que permitam reconhecer a boa-fé do responsável, sugere-se que as suas contas sejam julgadas irregulares, nos termos do art. 202, § 6º, do Regimento Interno do TCU, com a imputação do débito atualizado monetariamente e acrescido de juros de mora, nos termos do art. 202, § 1º, do Regimento Interno do TCU, descontado o valor eventualmente recolhido, além de aplicação da multa prevista no art. 57 da Lei 8.443/1992.
 Por fim, como não houve elementos que pudessem modificar o entendimento acerca das irregularidades em apuração, mantém-se a matriz de responsabilização presente na peça 28.
PROPOSTA DE ENCAMINHAMENTO
 Diante do exposto, submetemos os autos à consideração superior, propondo ao Tribunal:
considerar revel a responsável Elke Cliquet Simões (XXX.074.498-XX) , para todos os efeitos, dando-se prosseguimento ao processo, com fulcro no art. 12, § 3º, da Lei 8.443/1992; 
julgar irregulares, nos termos dos arts. 1º, inciso I, e 16, inciso III, alíneas 'b' e 'c', da Lei 8.443/1992, c/c os arts. 19 e 23, inciso III, da mesma Lei, as contas da responsável Elke Cliquet Simões (XXX.074.498-XX) , condenando-a ao pagamento das importâncias a seguir especificadas, atualizadas monetariamente e acrescidas dos juros de mora, calculadas a partir das datas discriminadas até a data da efetiva quitação do débito, fixando-lhe o prazo de quinze dias, para que comprove, perante o Tribunal, o recolhimento das referidas quantias aos cofres do Coord. de Gestão Orçamentária e Financeira do Cnpq - Mct, nos termos do art. 23, inciso III, alínea 'a', da citada lei, c/c o art. 214, inciso III, alínea 'a', do Regimento Interno do TCU:  
	Data de ocorrência
	Valor histórico (R$) 

	5/5/2008
	1.394,00

	2/6/2008
	1.394,00

	3/7/2008
	1.800,00

	5/8/2008
	1.800,00

	3/9/2008
	1.800,00

	6/10/2008
	1.800,00

	27/10/2008
	1.800,00

	1/12/2008
	1.800,00

	22/12/2008
	1.800,00

	4/2/2009
	1.800,00

	4/3/2009
	1.800,00

	3/4/2009
	1.800,00

	6/5/2009
	1.800,00

	3/6/2009
	1.800,00

	3/7/2009
	1.800,00

	5/8/2009
	1.800,00

	3/9/2009
	1.800,00

	5/10/2009
	1.800,00

	3/11/2009
	1.800,00

	3/12/2009
	1.800,00

	29/12/2009
	1.800,00

	3/2/2010
	1.800,00

	3/3/2010
	1.800,00

	5/4/2010
	1.800,00

	2/7/2010
	5.400,00

	4/8/2010
	1.800,00

	3/9/2010
	1.800,00

	5/10/2010
	1.800,00

	5/11/2010
	1.800,00

	30/11/2010
	1.800,00

	23/12/2010
	1.800,00

	3/2/2011
	1.800,00

	3/3/2011
	1.800,00

	4/4/2011
	1.800,00

	3/5/2011
	1.800,00

	2/6/2011
	1.800,00

	4/7/2011
	1.800,00

	2/8/2011
	1.800,00

	5/9/2011
	1.800,00

	6/10/2011
	1.800,00

	7/11/2011
	1.800,00

	6/12/2011
	1.800,00

	10/1/2012
	1.800,00

	6/2/2012
	1.800,00

	6/3/2012
	1.800,00

	3/4/2012
	1.800,00

		     Valor atualizado do débito (com juros) em 11/4/2022: R$ 202.532,94.
autorizar, desde logo, a cobrança judicial das dívidas, caso não atendida a notificação, na forma do disposto no art. 28, inciso II, da Lei 8.443/1992;
autorizar também, desde logo, se requerido, com fundamento no art. 26 da Lei 8.443/1992, c/c o art. 217, §1º, do Regimento Interno do TCU, o parcelamento da (s) dívida (s) em até 36 parcelas, incidindo, sobre cada parcela, corrigida monetariamente, os correspondentes acréscimos legais, fixando-lhe o prazo de quinze dias, a contar do recebimento da notificação, para comprovar, perante o Tribunal, o recolhimento da primeira parcela, e de trinta dias, a contar da parcela anterior, para comprovar os recolhimentos das demais parcelas, devendo incidir, sobre cada valor mensal, atualizado monetariamente, os juros de mora devidos, no caso do débito, na forma prevista na legislação em vigor, alertando o responsável de que a falta de comprovação do recolhimento de qualquer parcela importará o vencimento antecipado do saldo devedor, nos termos do § 2º do art. 217 do Regimento Interno deste Tribunal; 
enviar cópia do acórdão a ser prolatado à Procuradoria da República no Estado de São Paulo, nos termos do § 3º do art. 16 da Lei 8.443/1992, c/c o § 7º do art. 209 do Regimento Interno do TCU, para adoção das medidas cabíveis; e
enviar cópia do acórdão que vier a ser proferido ao Conselho Nacional de Desenvolvimento Científico e Tecnológico e ao responsável, para ciência;
informar à Procuradoria da República no Estado de São Paulo, ao Conselho Nacional de Desenvolvimento Científico e Tecnológico e à responsável que a presente deliberação, acompanhada do relatório e do voto que a fundamenta, está disponível para a consulta no endereço www.tcu.gov.br/acordaos, além de esclarecer que, caso requerido, o TCU poderá fornecer sem custos as correspondentes cópias, de forma impressa; e
informar à Procuradoria da República no Estado de São Paulo que, nos termos do parágrafo único do art. 62 da Resolução TCU 259/2014, os procuradores e membros do Ministério Público credenciados nesta Corte podem acessar os presentes autos de forma eletrônica e automática, ressalvados apenas os casos de eventuais peças classificadas como sigilosas, as quais requerem solicitação formal."
2.	O diretor e o secretário da SecexTCE ratificaram a instrução acima (peças 41 e 42) .
3.	O representante do Ministério Público junto ao Tribunal de Contas da União (MP/TCU) , em sua intervenção regimental, acolheu o encaminhamento alvitrado pela unidade técnica (peça 43) .
É o relatório.

não há.

Subprocurador-Geral Paulo Soares Bugarin

TOMADA DE CONTAS ESPECIAL. BOLSA DE DOUTORADO. NÃO CONCLUSÃO DO CURSO. DANO AO ERÁRIO. CITAÇÃO. REVELIA. CONTAS IRREGULARES. DÉBITO. CIÊNCIA.

TOMADA DE CONTAS ESPECIAL (TCE)

Atuo nestes autos com fundamento no art. 27-A da Resolução TCU 175/2005, tendo em vista ter sido designado, por meio da Portaria TCU 37-SEAE, de 7/6/2022, substituto do eminente Ministro Benjamin Zymler.
2.	Trata-se de tomada de contas especial instaurada pelo CNPq contra a sra. Elke Cliquet Simões em razão de descumprimento de termo de compromisso. 
3.		A responsável foi beneficiária de bolsa de estudos, na categoria doutorado em química, com vigência de 1/4/2008 a 31/3/2012. Os recursos repassados, em moeda nacional, equivalem ao montante de R$ 85.588,00 (peça 17) .
4.		Do que ressai dos autos, em 24/1/2012, a ex-bolsista solicitou o trancamento do curso por seis meses, por motivos de saúde (peça 5, p. 15-16) . Seu pedido foi aprovado pela Universidade de São Paulo, que deferiu o prazo de 180 dias de suspensão, a partir de 20/1/2012 (peça 5, p. 19) . A data final para depósito da tese passou a ser abril/2013. No entanto, o que se verificou foi que a responsável não defendeu a tese de doutorado, o que se traduziu no abandono do curso e no descumprimento do termo de concessão da bolsa (peça 5, p. 21-23) .
5.		Em 27/5/2019, a área técnica do CNPq encaminhou mensagem eletrônica à ex-bolsista, solicitando que o encaminhamento de cópia do diploma de doutorado ou, no caso de sua não conclusão, de justificativa, mas não houve manifestação. Posteriormente, em 10/6/2019, foi enviado ofício por meio do qual foi cobrada a devolução das mensalidades pagas (peça 6, p. 2-3) .
6.		Em resposta datada de 10/7/2019, a sra. Elke Cliquet Simões apresentou ao CNPq uma contra notificação em que suscitou a ocorrência de prescrição dos valores cobrados. Ademais, salientou que houve o reconhecimento de vínculo trabalhista com a Fundação de Apoio à Física e à Química, com valor salarial de R$ 1.800,00, para o período de 2/4/2009 a 12/12/2011 (a ex-bolsista moveu ação trabalhista contra seu ex-orientador alegando vínculo trabalhista em decorrência da bolsa, e teve pleito atendido na 1ª Vara de Trabalho de São Carlos) . Assim, defendeu a responsável que não haveria que se falar em bolsa de estudo, uma vez que esta teria sido convolada, automaticamente, em salário (peça 6, p. 14-17) .
7.		O CNPq, porém, rejeitou as alegações da responsável, destacando que "o Edital 27/2007, no item 1.5.4, descreve o seguinte: 'As bolsas não poderão ser utilizadas para pagamento de prestação de serviços, uma vez que tal utilização está em desacordo com a finalidade das bolsas do CNPq'. No âmbito do CNPq, a bolsa de estudo não tem caráter de salário e nem gera vínculo empregatício. A ex-bolsista, ao assinar o termo de indicação de bolsista, estava ciente das normas do CNPq, dentre as quais eu posso destacar: i) que a bolsa não poderá ser usada para pagamento de salário e ii) em caso de não conclusão do doutorado, os valores deverão ser devolvidos". Ademais, a entidade salientou que não fez parte do processo judicial movido pela responsável, razão pela qual a cobrança deveria ser mantida (peça 6, p. 26-27) .
8.		Notificada acerca da rejeição da defesa e de novo prazo improrrogável de cinco dias para sanear a pendência (peça 6, p. 32-33) , a responsável requereu informações sobre a possibilidade de parcelamento da dívida (peça 6, p. 38) . Após nova notificação, em 22/10/2019 (peça 14) , manteve-se silente.
9.		Esgotadas as medidas administrativas internas com vistas à obtenção do ressarcimento, sem manifestação por parte da ex-bolsista, o feito foi remetido a esta Corte de Contas (peças 17 e 20-25) .
10.		Regularmente citada no âmbito deste Tribunal (peças 36 e 37) , a responsável deixou transcorrer in albis o prazo para manifestação e não recolheu o valor devido, razão pela qual deve ser considerada revel, nos termos do art. 12, § 3º, da Lei 8.443/1992.
11.		Assiste razão à SecexTCE e ao MP/TCU quanto à imputação de débito e à irregularidade das contas da sra. Elke Cliquet Simões.
12.		A despesa pública deve atender a uma finalidade legítima, de interesse público. Sob esse enfoque, a concessão de bolsa de estudos almeja a promoção do desenvolvimento científico nacional, de modo que a legitimidade do gasto público será confirmada pelo empenho e êxito do bolsista na realização dos objetivos a que se propôs.
13.		Destarte, descumpridas as normas do CNPq e o termo de compromisso firmado, deve a ex-bolsista responder pelo inadimplemento da obrigação assumida.
14.		Registra-se que o Tribunal vem consolidando entendimento de que deve ser apenado com multa o responsável inadimplente na prestação de contas de recursos destinados a apoio financeiro de projeto de pesquisa (vide Acórdão 67/2015-TCU-Segunda Câmara, 771/2012-1ª Câmara, 4.052/2011-2ª Câmara, 1.761/2011-1ª Câmara e 961/2011-1ª Câmara) . Nesses casos, entende-se que o pesquisador assume a condição de gestor dos recursos públicos federais pactuados e, nessa qualidade, chama para si o ônus de comprovar a sua aplicação, conforme disposto no art. 70, parágrafo único, da Constituição Federal, e no art. 93 do Decreto-Lei 200/1967. Nessas condições, a omissão no dever de prestar contas implicará o julgamento pela irregularidade das contas, a condenação em débito e a aplicação de multa.
15.		Contudo, essa não deve ser a jurisprudência aplicada ao caso concreto.
16.		Os presentes autos tratam de tomada de contas especial instaurada em razão de descumprimento do compromisso assumido junto ao CNPq em função de concessão de bolsa de doutorado e não do dever de prestar contas de recursos destinados a financiamento de projeto de pesquisa.
17.		Nessas hipóteses, a jurisprudência é no sentido de não se apenar com multa o responsável inadimplente em relação a valores recebidos por meio de bolsa de estudo (ex vi dos Acórdão 536/2018-TCU-Primeira Câmara, 1.881/2016-Plenário, 6.733/2015-1ª Câmara, 1.283/2015-2ª Câmara, 3.662/2012-2ª Câmara, 630/2012-1ª Câmara, 5.327/2011-1ª Câmara, 714/2010-1ª Câmara e 1.440/2007-2ª Câmara, dentre outros) . Dessa forma, entendo que deve ser adotado, nestes autos, esse mesmo tratamento.
18.		Por fim, entendo que a irregularidade das contas sob exame deve recair na alínea "c" do inciso III do art. 16 da Lei 8.443/1992, uma vez que a presente tomada de contas especial constatou a existência de dano ao Erário em virtude do descumprimento de obrigações impostas pelos regulamentos internos da entidade para a concessão de bolsas de estudo.
		Ante o exposto, voto no sentido de que o Tribunal adote o acórdão que ora submeto à deliberação deste Colegiado.
TCU, Sala das Sessões, em 7 de junho de 2022.
xxx
Ministro-Substituto